【裁判字號】    91,上訴,1920
【裁判日期】    920312
【裁判案由】    偽造文書等
【裁判全文】
臺灣高等法院臺中分院刑事判決                  九十一年度上訴字第一九二號
    上  訴  人
    即  被  告  庚○○原名雷.
右上訴人因偽造文書等案件，不服臺灣臺中地方法院九十一年度訴字第八四九號中華
民國九十一年十月十一日第一審判決（起訴案號：臺灣臺中地方法院檢察署九十一年
度偵字第一六八六號），提起上訴，本院判決如左：
    主      文
原判決撤銷。
庚○○連續行使偽造私文書，足以生損害於他人，處有期徒刑壹年，偽造孟翔峰、壬○○、己○○、辛○○（即廖淑女）、齊家盛、癸○○、戊○○、丁○○、丙○○、
王清樹名義之標單上偽造之「孟翔峰」、「壬○○」、「己○○」、「辛○○」、「
齊家盛」、「癸○○」、「戊○○」、「丁○○」、「丙○○」、「王清樹」署押各
壹枚均沒收；又意圖為自己不法之所有，而侵占自己持有他人之物，處有期徒刑參月
。主刑部分應執行有期徒刑壹年貳月。
    事      實
一、庚○○於民國（下同）八十九年五月二十日起，自任會首，召集如附表壹所示之
    合會，會期至九十年十月二十日止，會員連同會首共計十八會，每會新臺幣（下
    同）二萬元，採內標之方式，標息底標為一千二百元，於每月二十日晚上八時，
    在臺中市○區○○街四十號開標，如無人競標，則以抽籤方式決定，第五期開始
    ，因欲競標會員人數眾多，故標息一律定為四千元，由庚○○抽籤決定得標會員
    ，會款應於開標日起三日以內付清。庚○○明知齊家盛並未參加前開合會，孟翔
    峰、壬○○初雖答應加入合會，嗣均因故未實際入會，竟冒用齊家盛、孟翔峰、
    壬○○名義，將其等列為合會會員；又己○○、廖淑女（對外使用辛○○之名）
    、王清樹，分別於八十九年六月二十日、同年七月二十日及九十年二月二十日，
    均因故退出前開合會，竟向其他會員隱瞞渠等退會之情事，並基於意圖為自己不
    法之所有及行使偽造私文書之概括犯意，於附表壹所示時間，連續在開標處所，
    冒用孟翔峰、壬○○、己○○、廖淑女、齊家盛、癸○○、戊○○、丁○○、丙○○、王清樹名義，以偽造其等署押及標息之方式偽造標單（廖淑女部分，係以
    辛○○之名偽造標單），並持以行使參加競標，於各該期合會開標後，向各會員
佯稱係前開會員標得會款，對己○○、癸○○、戊○○、丁○○、丙○○等人，
    則誆稱係由其他會員得標等語，致各期活會會員陷於錯誤而如期交付會款，計詐
    得會款一百三十三萬三千八百五十元，足以生損害於孟翔峰、壬○○、己○○、
    廖淑女、齊家盛、癸○○、戊○○、丁○○、丙○○、王清樹及各期活會會員。
二、另外，合會會員甲○○於九十年八月二十日，以四千元標得會款，庚○○依民法
    第七百零九條之七第二項之規定，應於該期標會後三日內，代得標會員甲○○收
    取會款，連同自己之會款，於期滿之翌日前交付得標會員甲○○，詎庚○○收取
    如附表貳所示各會員繳交之會款計十萬八千元後，僅於同年月二十四日匯款二萬
    零二百元給甲○○，餘款八萬七千八百元，竟意圖為自己不法之所有，將之侵占
    入己，挪為他用。嗣因甲○○始終未能與庚○○取得聯絡，因而發現上情。
三、案經甲○○訴由臺灣臺中地方法院檢察署檢察官偵查起訴。
    理      由
一、訊據上訴人即被告庚○○（下稱被告）坦承冒用己○○、廖淑女、齊家盛、癸○○、戊○○、丁○○、丙○○、王清樹之名義，以偽造其等署押及標息之方式偽
    造標單（廖淑女部分，係以辛○○之名偽造標單）並持以行使參加競標，於各該
    期合會開標後，向各會員佯稱係前開會員標得會款，對己○○、癸○○、戊○○
    、丁○○、丙○○等人，則誆稱係由其他會員得標等語，致各期活會會員陷於錯
    誤而如期交付會款，及告訴人甲○○於九十年八月二十日，以四千元標得會款，
    其代甲○○收取如附表貳所示各會員繳交之會款計十萬八千元後，僅於同年月二
    十四日匯款二萬零二百元給甲○○，將餘款八萬七千八百元挪為他用等情，惟矢
    口否認冒標孟翔峰、壬○○之合會，辯稱：孟翔峰、壬○○起初均答應加入合會
    ，嗣又變卦而拒絕加入，渠等的合會分別由詹逸民及綽號「小雨」之女子於合會
    期間頂替，並先後於八十九年七月二十日及同年八月二十日標得會款，並非伊所
    冒標等語。經查：(一)、右揭事實，業據告訴人甲○○迭於偵查、原審及本院指訴
    綦詳，核與證人孟翔峰、壬○○、己○○、廖淑女、齊家盛、癸○○、戊○○、
    丙○○、陳德群、林國華分別於偵查及原審證述情節相符（見發查字偵查卷第七
    十八、七十九頁、第八十九頁反面至第九十頁；原審卷第七十至七十三頁），並
    有互助會名單影本附卷可稽（見發查字偵查卷第十一頁），堪信為真實。(二)、被
    告既辯稱孟翔峰、壬○○之合會，分別由詹逸民及綽號「小雨」之女子頂替，並
    先後於八十九年七月二十日及同年八月二十日標得會款，衡情其與詹逸民、「小
    雨」應有相當之熟識程度，否則豈敢召集二人加入合會，並任其分別於第三、四
    會即標得會款，日後又如何收取死會會款，乃被告於原審及本院審理時，卻始終
    無法提供詹逸民、「小雨」之真實姓名、年籍及連絡方法供調查，實與常理有違
    ，足見詹逸民、「小雨」均係被告臨訟杜撰之人物，並不存在，前開孟翔峰、壬○○合會部分，確係被告冒名入會，並冒用渠等名義標得會款無訛。(三)、被告侵
    占得標會員甲○○之會款金額，依據合會會員人數計算，固係二十七萬一千八百
    元減去被告已匯給告訴人甲○○之二萬零二百元，本應為二十五萬一千六百元，
    惟因該合會部分會員係被告冒名入會，部分會員則在甲○○得標前早已退會，部
    分會員則並未繳納當期會款，是被告實際侵占之金額，當以被告所供承收會員繳
    納之十萬八千元減二萬零二百元，合為八萬七千八百元為正確，至於其他部分乃
    屬被告是否應依民法第七百零九條之七第二項規定代為給付之問題，公訴人認為
    被告所侵佔之金額為二十七萬一千八百元減去二萬零二百元之餘額，尚有誤會。
    (四)、本件事證明確，被告所否認與辯解，無非卸責飾詞，核無可採，其犯行堪予
    認定，應依法論科。
二、按民間合會之會員於紙上書寫競標會員姓名及一定之金額，出示以競標，依習慣
    足以表示該會員欲以該金額為利息競標，該標單依刑法第二百二十條第一項之規
    定，應以刑法第二百十條規定之私文書論；又民法債編於八十八年四月二十一日
    修正增訂第七百零九條之一至第七百零九條之九合會專節，民法債編施行法並明
    定前開修正增訂條文，自八十九年五月五日施行，依民法第七百零九條之一第一
    項規定：「稱合會者，謂由會首邀集二人以上為會員，互約交付會款及標取合會
    金之契約。其僅由會首與會員為約定者，亦成立合會。」，合會契約法律關係不
    僅存在於會首與會員之間，同時存在於各會員之間，此與前開合會專節修法增訂
    前，實務見解均將合會性質定義為會員與會首間締結之契約，會員相互間除有特
    約外，不發生債權債務關係（最高法院六十七年臺上字第三ＯＯ八號、六十三年
    臺上字第一一五九號、四十九年臺上字第一六三五號判例參照，前開三則判例業
    於九十一年一月二十九日經最高法院九十一年度第一次民事庭會議決議不再援用
    ，並於九十一年三月四日，由最高法院依據最高法院判例選編及變更實施要點第
    九點規定以（91）台資字第○○一四○號公告之。）迥異，又依民法第七百零九
    條之七第二項規定：「會首應於前項期限內（每期標會後三日內），代得標會員
    收取會款，連同自己之會款，於期滿之翌日前，交付得標會員。逾期未收取之會
    款，會首應代為給付。」，會員標得會款後，當期會款債權即由該得標會員享有
    ，會首僅係依規定代得標會員收取會款，並對逾期未收取之會款，負代為給付之
    義務，會首代得標會員向各會員收取會款，即屬因法律或契約上之原因而持有得
    標會員之會款，其於持有期間變易原持有之意思而為不法所有之意思，即該當刑
    法第三百三十五條第一項普通侵占罪之構成要件。
三、核被告所為：(一)、被告冒用孟翔峰、壬○○、己○○、廖淑女、齊家盛、癸○○
    、戊○○、丁○○、丙○○、王清樹名義，以偽造渠等署押及標息之方式偽造標
    單（廖淑女部分，係以辛○○之名偽造標單）並持以行使參加競標，於各該期合
    會開標後，向各會員佯稱係前開會員標得會款，對己○○、癸○○、戊○○、丁○○、丙○○等人，則誆稱係由其他會員得標等語，致各期活會會員陷於錯誤而
    如期交付會款，計詐得會款一百三十三萬三千八百五十元，足以生損害於孟翔峰
    、壬○○、己○○、廖淑女、齊家盛、癸○○、戊○○、丁○○、丙○○、王清
    樹及各期活會會員，核其所為，係犯刑法第二百十六條行使第二百十條之偽造私
    文書罪及第三百三十九第一項之詐欺取財罪，其偽造署押為偽造私文書之階段行
    為，偽造私文書之低度行為復為行使之高度行為所吸收，均不另論罪。被告庚○○於各次冒標會款部分，均係以一冒標行為使當期各活會會員陷於錯誤而交付會
    款，觸犯數個詐欺取財罪名，為想像競合犯，應從重以一詐欺取財罪處斷。其先
    後數次行使偽造私文書及詐欺取財犯行，均時間緊接、方法相同，各觸犯構成要
    件相同之罪名，顯係基於概括犯意反覆為之，均依連續犯規定論以一罪，並加重
    其刑。所犯連續行使偽造私文書及連續詐欺取財二罪間，有方法結果之牽連關係
    ，為牽連犯，應從一重以連續行使偽造私文書罪處斷。被告就附表壹編號三至六
    、十一至十五所示之行使偽造私文書及詐欺取財犯行，公訴意旨雖未論及，然與
    前開起訴部分，在實體法上有連續犯裁判上一罪關係，為起訴效力所及，本院自
    應併予審究。(二)、被告召集之合會，係自八十九年五月二十日起會，自應適用修
    正增訂之合會專節條文規範合會法律關係，被告侵占會員甲○○會款部分，係犯
    刑法第三百三十五條第一項之普通侵占罪。被告所犯前開連續行使偽造私文書罪
    及普通侵占罪，犯意各別，罪名不同，應分論併罰。原審以被告罪證明確，依法
    論罪科刑，固非無見，惟查：被告於原審判決後上訴本院期間，已經與告訴人甲○○達成民事和解，經被告與告訴人甲○○分別陳明，並有和解書影本在卷可稽
    ，原審科處被告刑罰，未及審酌及此尚有未合。被告上訴意旨亦指摘及此，非全
    無可取，原判決既有上述可議之處，自屬無可維持，應由本院撤銷改判。爰審酌
    被告利用召集合會之機會，多次冒用會員名義偽造標單詐騙金錢及侵占代收會員
    之會款，動機並非良善，雖犯罪手段尚稱平和，然受害會員人數眾多，金額甚鉅
    ，被告犯後固坦承大部分犯行，並與告訴人甲○○達成民事和解等一切情狀，分
    別量處被告刑罰如主文第二項所示之刑，並定其應執行之刑。又被告於偽造孟翔
    峰、壬○○、己○○、辛○○（即廖淑女）、齊家盛、癸○○、戊○○、丁○○
    、丙○○、王清樹名義之標單上，所簽具之「孟翔峰」、「壬○○」、「己○○
    」、「辛○○」、「齊家盛」、「癸○○」、「戊○○」、「丁○○」、「丙○○」、「王清樹」署押各一枚，均屬偽造之署押，雖未經扣案，然並無積極證據
    證明業已滅失，爰依刑法第二百十九條規定宣告沒收。
四、公訴意旨另以：被告庚○○意圖為自己不法之所有，並基於概括犯意，於九十年
    三月、四月間，代得標會員癸○○、戊○○各收取會款二十七萬二千元、二十七
    萬六千元，竟易持有為不法所有之意思，將之侵占入己，另涉有刑法第三百三十
    五條第一項之侵占罪嫌。惟查會員癸○○、戊○○本身並未標得會款，而係遭被
    告冒標等情，業據被告供承不諱，核與證人癸○○、戊○○證述情節相符，已如
    前述，癸○○、戊○○既實際並未標得會款，自無被告侵占代收渠等會款之情事
    ，此部分係屬被告行使偽造私文書及詐欺取財犯行之範疇。此外，復查無其他積
    極證據足資證明被告有何公訴人所指之前開行為，核屬不能證明被告犯罪，然公
    訴意旨認此部分與前開論罪科刑部分有連續犯裁判上一罪關係，爰不另為無罪之
    諭知。
據上論斷，應依刑事訴訟法第三百六十九條第一項前段、第三百六十四條、第二百九
十九條第一項前段，刑法第五十六條、第二百十六條、第二百二十條第一項、第二百
十條、第三百三十九條第一項、第三百三十五條第一項、第五十五條、第五十一條第
五款、第二百十九條，罰金罰鍰提高標準條例第一條前段，判決如主文。
本案經檢察官乙○○到庭執行職務。
中      華      民      國      九十二     年     三      月    十二    日
                                臺灣高等法院臺中分院刑事第七庭
                                      審判長法  官  林  榮  龍
                                            法  官  黃  日  隆
                                            法  官  江  錫  麟
右正本證明與原本無異。
行使偽造私文書部分得上訴。
侵占部分不得上訴。
如不服本判決應於收受送達後十日內向本院提出上訴書狀，其未敘述上訴之理由者並
得於提起上訴後十日內向本院補提理由書（均須按他造當事人之人數附繕本）。
                                            書記官  陳  振  海
中      華      民      國      九十二     年     三      月    十三    日
附錄本案論罪科刑法條全文：
刑法第二百十六條：
行使第二百十條至第二百十五條之文書者，依偽造、變造文書或登載不實事項或使登
載不實事項之規定處斷。
刑法第二百十條：
偽造、變造私文書，足以生損害於公眾或他人者，處五年以下有期徒刑。
刑法第三百三十九條第一項：
意圖為自己或第三人不法之所有，以詐術使人將本人或第三人之物交付者，處五年以
下有期徒刑、拘役或科或併科一千元以下罰金。
第三百三十五條第一項：
意圖為自己或第三人不法之所有，而侵占自己持有他人之物者，處五年以下有期徒刑
、拘役或科或併科一千元以下罰金。
                                                                        Ｒ
附表壹：
┌──┬────┬─────────┬───────┬───────┬─────────┐
│編號│會員姓名│得   標   日   期 │標          息│得  標  情  形│詐   得   財   物 │
├──┼────┼─────────┼───────┼───────┼─────────┤
│ 一 │ 庚○○ │八九年五月二十日  │              │會首          │無                │
├──┼────┼─────────┼───────┼───────┼─────────┤
│ 二 │ 董輝芬 │八九年六月二十日  │三千元        │正常          │無                │
├──┼────┼─────────┼───────┼───────┼─────────┤
│ 三 │ 孟翔峰 │八九年七月二十日  │三千六百五十元│冒名          │十九萬六千二百元  │
├──┼────┼─────────┼───────┼───────┼─────────┤
│ 四 │ 壬○○ │八九年八月二十日  │三千八百五十元│冒名          │十七萬七千六百五十│
│    │        │                  │              │              │元                │
├──┼────┼─────────┼───────┼───────┼─────────┤
│ 五 │ 己○○ │八九年九月二十日  │四千元        │冒標          │十七萬六千元      │
├──┼────┼─────────┼───────┼───────┼─────────┤
│ 六 │ 廖淑女 │八九年十月二十日  │四千元        │冒標          │十七萬六千元      │
├──┼────┼─────────┼───────┼───────┼─────────┤
│ 七 │ 齊家盛 │八九年十一月二十日│四千元        │冒名          │十七萬六千元      │
├──┼────┼─────────┼───────┼───────┼─────────┤
│ 八 │ 張鈞翊 │八九年十二月二十日│四千元        │正常          │無                │
├──┼────┼─────────┼───────┼───────┼─────────┤
│ 九 │ 林國華 │九十年一月二十日  │四千元        │正常          │無                │
├──┼────┼─────────┼───────┼───────┼─────────┤
│ 十 │ 陳德群 │九十年二月二十日  │四千元        │正常          │無                │
├──┼────┼─────────┼───────┼───────┼─────────┤
│十一│ 癸○○ │九十年三月二十日  │四千元        │冒標          │十一萬二千元      │
├──┼────┼─────────┼───────┼───────┼─────────┤
│十二│ 戊○○ │九十年四月二十日  │四千元        │冒標          │八萬元            │
├──┼────┼─────────┼───────┼───────┼─────────┤
│十三│ 丁○○ │九十年五月二十日  │四千元        │冒標          │八萬元            │
├──┼────┼─────────┼───────┼───────┼─────────┤
│十四│ 丙○○ │九十年六月二十日  │四千元        │冒標          │八萬元            │
├──┼────┼─────────┼───────┼───────┼─────────┤
│十五│ 王清樹 │九十年七月二十日  │四千元        │冒標          │八萬元            │
├──┼────┼─────────┼───────┼───────┼─────────┤
│十六│ 甲○○ │九十年八月二十日  │四千元        │正常          │無                │
├──┴────┴─────────┴───────┴───────┴─────────┤
│註一：九十年九月二十日起即未再開標，未得標會員有楊茗莉、吳凡萱。                      │
│註二：詐得會款＝（會款－得標金額）Ｘ（會員總數－實際得標之死會會員數－經冒名之會員數－│
│                 未繳納會款之活會會員數）          │
│註三：己○○會款繳至八十九年六月二十日。                                              │
│      廖淑女會款繳至八十九年七月二十日。                                              │
│      王清樹會款繳至九十年二月二十日。                                                │
│      丁○○、丙○○會款繳至九十年三月二十日。                                        │
│註四：實際得標之死會會員有繳納會款之義務，其繳納之死會會款非被告詐欺取財所得款項。    │
└───────────────────────────────────────────┘
附表貳：
┌──┬────┬─────────┬───────┐
│編號│會員姓名│實際合會狀況      │繳  納  會  款│
├──┼────┼─────────┼───────┤
│ 一 │ 庚○○ │死會（會首）      │無            │
├──┼────┼─────────┼───────┤
│ 二 │ 董輝芬 │死會（董輝芬得標後│無            │
│    │        │，由庚○○頂下）  │              │
├──┼────┼─────────┼───────┤
│ 三 │ 孟翔峰 │冒名              │無            │
├──┼────┼─────────┼───────┤
│ 四 │ 壬○○ │冒名              │無            │
├──┼────┼─────────┼───────┤
│ 五 │ 己○○ │已退會            │無            │
├──┼────┼─────────┼───────┤
│ 六 │ 廖淑女 │已退會            │無            │
├──┼────┼─────────┼───────┤
│ 七 │ 齊家盛 │冒名              │無            │
├──┼────┼─────────┼───────┤
│ 八 │ 張鈞翊 │死會              │二萬元        │
├──┼────┼─────────┼───────┤
│ 九 │ 林國華 │死會              │二萬元        │
├──┼────┼─────────┼───────┤
│ 十 │ 陳德群 │死會              │二萬元        │
├──┼────┼─────────┼───────┤
│十一│ 癸○○ │活會              │一萬六千元    │
├──┼────┼─────────┼───────┤
│十二│ 戊○○ │活會              │無            │
├──┼────┼─────────┼───────┤
│十三│ 丁○○ │活會              │無            │
├──┼────┼─────────┼───────┤
│十四│ 丙○○ │活會              │無            │
├──┼────┼─────────┼───────┤
│十五│ 王清樹 │已退會            │無            │
├──┼────┼─────────┼───────┤
│十六│ 楊茗莉 │活會              │一萬六千元    │
├──┼────┼─────────┼───────┤
│十七│ 吳凡萱 │活會              │一萬六千元    │
├──┴────┴─────────┼───────┤
│庚○○代收會員會款總額            │十萬八千元    │
└─────────────────┴───────┘
                                                                    Ｒ


司法院資訊處製作；財團法人民間司法改革基金會備份。
